【裁判字號】    95,上訴,3604
【裁判日期】    951229
【裁判案由】    強盜等
【裁判全文】
臺灣高等法院刑事判決                95年度上訴字第3604號
上  訴  人
即  被  告  戊○○
                    現另案於臺灣桃園監獄執行中
指定辯護人  本院公設辯護人己○○
上列上訴人因強盜等案件，不服臺灣桃園地方法院94年度訴字第
2163號，中華民國95年7月20日第一審判決（起訴案號：臺灣桃
園地方法院檢察署94年度偵字第759號、4518號），提起上訴，
本院判決如下：
    主  文
原判決關於戊○○部分撤銷。
戊○○共同以非法方法剝奪人之行動自由，累犯，處有期徒刑貳
年。
    事  實
一、戊○○前於民國83年間因違反山坡地保育條例案件，經臺灣
    板橋地方法院判處有期徒刑8月，緩刑4年確定。又於84年間
    因妨害自由等案件，經本院判處有期徒刑 1年確定，前開緩
    刑亦因假釋期間更犯罪而經撤銷，嗣二罪經定應執行有期徒
    刑1年7月確定，於91年3月11日縮刑假釋期滿執行完畢。
二、戊○○（綽號瘋來）與庚○○（綽號阿勇，所犯加重強盜、
    加重竊盜，分別經臺灣桃園地方法院判處有期徒刑柒年肆月
    、陸月，應執行有期徒刑柒年捌月確定）為朋友關係。93年
    12月15日凌晨，戊○○與姓名年籍不詳之二名友人（均為成
    年男子）前往庚○○住處，閒談間庚○○談及丙○○辱罵其
    女友之事，而戊○○本即不滿丙○○之行徑，在場之二名友
    人亦同表不滿，四人即共同謀議由庚○○佯向丙○○購買毒
    品，以誘騙其外出加以修理，謀議既定，庚○○旋於當日凌
    晨2時許，以門號 0000000000號行動電話撥打丙○○與其同
    居女友甲○○共同使用之門號0000000000號行動電話，適為
    丙○○之友人丁○○代為接聽，因丁○○亦認識庚○○，遂
    問其找丙○○何事，庚○○先是表示要找丙○○購買毒品，
    惟因丙○○不想理會，丁○○遂掛斷電話。隔半小時後，庚○○再次撥打電話，仍由丁○○代為接聽，庚○○乃改稱要
    還丙○○錢，丙○○答應後，要求丁○○代其至桃園縣龜山
    鄉○○○路、萬壽路口「麥當勞」前與庚○○會面，丁○○
    隨即駕駛丙○○與甲○○平日使用之車號 GL-9899號自小客
    車前往，戊○○等四人則找來另名姓名年籍不詳之成年男子
    擔任駕駛，開車搭載渠等前往。
三、同日凌晨約3 時許雙方抵達後，庚○○先下車走向丁○○所
    停放自小客車前，雖見前來之人係丁○○，仍逕自開門坐入
    丁○○所駕車輛後座，戊○○隨後亦坐入該車副駕駛座，見
    前來赴約者係丁○○，乃出言辱罵丁○○是「垃圾」為何與
    丙○○在一起，嗣戊○○與其二名友人及庚○○，四人（另
    名擔任駕駛男子始終留在車內）為找出丙○○，乃基於共同
    傷害、妨害自由及恐嚇之犯意聯絡，由戊○○出手毆打丁○○頭部（傷害部分未據告訴），並持其所攜帶外觀疑以槍枝
    之不明器具抵住坐在駕駛座之丁○○腰際，戊○○同行之二
    名友人則分別站立在丁○○所駕車輛駕駛座車門旁，其中一
    名友人持手銬（未扣案）將丁○○右手銬於排擋桿上，命丁○○帶渠等去找丙○○，丁○○仍答稱「丙○○不在」，另
    名友人則持其攜帶之外觀疑似槍枝之不明器具，伸入車內敲
    擊丁○○頭部（傷害部分未據告訴），並恐嚇稱「不老實說
    就要把你殺掉」等語，二人隨即動手搜索丁○○身上及車內
    物品尋找線索，嗣竟基於意圖為自己不法所有之犯意聯絡，
    於丁○○不能抗拒之情形下，強取丁○○所有置於上衣口袋
    內之現金新台幣（下同）9300元、行動電話 2具、鑰匙及置
    於車內之皮包（內有委託書7份、支票10餘張、本票7張）等
    財物。
四、隨後四人得知前開搜出之鑰匙，其中有丙○○同居女友甲○○住處鑰匙時，乃商議改至甲○○住處找尋丙○○，遂承上
    妨害自由等之犯意，強令丁○○依渠等指示先將車開往臺北
    縣新莊市與桃園縣龜山鄉交界之龜山鄉某山區，二名戊○○
    之友人則乘坐原由另名男子所駕駛之車輛跟隨在後，迨抵達
    山區後，庚○○與戊○○其中一名友人又以不透明膠帶（未
    扣案）矇住丁○○雙眼、以手銬反銬丁○○雙手並再上腳繚
    後，將其換坐至後座，另名戊○○之友人再持前開疑似槍枝
    之不明器具敲打丁○○頭部數下（傷害部分未據告訴），並
    由庚○○、戊○○分坐後座丁○○兩旁控制丁○○行動，以
    此方式迫使丁○○配合帶渠等去甲○○住處找丙○○，丁○○始不得不帶領戊○○等人至甲○○住處，而由戊○○之其
    中一名友人負責駕駛丁○○之車輛，另名則搭乘原車輛，共
    同強押丁○○至甲○○與丙○○同居位於桃園縣龜山鄉○○○路287 巷46號住處，而以上開強暴、脅迫方式，迫使丁○○行無義務之事。
五、迨抵達甲○○上開住處後，庚○○與前開戊○○二名友人即
    依戊○○指示持鑰匙進入甲○○住處查看丙○○行蹤，戊○○則在車內繼續控制丁○○行動自由。詎庚○○與該二名男
    子進入甲○○住處後（侵入住居部分未據告訴、起訴），因
    見丙○○及甲○○不在屋內，認有機可乘，三人竟另行起意
    竊盜而基於犯意聯絡，將甲○○所有置於屋內之現金3 萬元
    、金手鍊、金戒指、水晶、金錶、Ｋ金項鍊、墜子、玉手鐲
    等首飾各裝入1只背包及手提包內，另1台液晶電腦螢幕則由
    庚○○以手直接抱下樓之方式共同竊取之，下樓後一行人再
    分別駕駛前揭二部車將丁○○強押回到前揭山區。抵達山區
    後，丁○○向戊○○央求將其釋放，經戊○○與庚○○等人
    商量後始將丁○○矇住之雙眼解開，丁○○睜開雙眼後見車
    內置有甲○○住處之財物，因恐無法向甲○○交待遂要求戊○○等人歸還，戊○○表示伊也是出來混的，知道如何處理
    ，即指示同行之友人將丁○○之手銬、腳繚解開，並將財物
    歸還，庚○○與該二名戊○○之友人始將前開竊得之背包、
    手提包、液晶電腦螢幕（惟仍有現金3 萬元及些許金飾未歸
    還）及丁○○先前遭強取之手機1支交還予丁○○（另手機1
    支、現金9300元及其置於車內之皮包則未歸還），一行人即
    搭乘原車離去。丁○○稍後於當日凌晨5 時許亦駕駛上開丙○○之車輛離開該山區，前後遭戊○○等人剝奪行動自由約
    2小時之久。返回途中，丁○○即撥打電話予丙○○告知上
    情，並依丙○○指示回到丙○○住處，將背包及手提包交予
    在場之甲○○，甲○○隨即攜帶該背包及手提包回到其上開
    住處清點財物，約1 個半小時後，甲○○撥打電話予丙○○
    表示尚有現金3 萬元及一些金飾未取回，丙○○聞言即要尚
    留在丙○○住處之丁○○報警處理。嗣丁○○至臺北市政府
    警察局萬華分局報案，始經警循線於 93年12月17日凌晨2時
    30分許，在臺北縣樹林市鎮○路3之3號印象賓館 606號房查
    獲庚○○。再於94年3月4日，在桃園縣龜山鄉○○路○段516
    巷3弄14號查獲戊○○。
六、案經丁○○訴由臺北市政府警察局萬華分局報告臺灣桃園地
    方法院檢察署檢察官偵查起訴。
    理  由
壹、程序部分：
一、按「被告以外之人於審判外之陳述，雖不符前四條之規定，
    而經當事人於審判程序同意作為證據，法院審酌該言詞陳述
    或書面陳述作成時之情況，認為適當者，亦得為證據。當事
    人、代理人或辯護人於法院調查證據時，知有第159條第1項
    不得為證據之情形，而未於言詞辯論終結前聲明異議者，視
    為有前項之同意。」刑事訴訟法159條之5定有明文。查證人
    丁○○之警詢及偵查筆錄，雖屬審判外之陳述，惟所述內容
    與其嗣於原審暨本院審理中所為之陳述大致相符，甚至與被
    告所自承之情節一致，顯無不可信之情形，而被告迄本院言
    詞辯論終結前，亦均未就其證據能力有所異議，僅對其證明
    力有爭執，主張證人所述內容不實，伊並沒有強盜其財物云
    云，揆諸前開規定，證人丁○○之警詢及偵訊筆錄自有證據
    能力，宜先敘明。
二、次按「被告以外之人於檢察事務官、司法警察官或司法警察
    調查中所為之陳述，與審判中不符時，其先前之陳述具有較
    可信之特別情況，且為證明犯罪事實存否所必要者，得為證
    據。」刑事訴訟法159條之2亦有明文。本件證人即同案被告
    庚○○於警詢中關於被告戊○○及其同行二名友人，於案發
    當時如何持疑似槍枝之物毆打丁○○，及以手銬銬住丁○○
    等犯行，乃有詳細之描述，且此部份供述，核與告訴人丁○○證述之情相符，自堪信實，其嗣於原審訊問時翻異改稱：
    我們沒有拿槍、也沒有對他上銬，也沒有去他家搜東西，於
    本院審理時復稱：我們沒有矇住被害人丁○○的眼睛，或是
    上手銬、腳鐐云云（詳見原審卷1第48頁、本院卷第131頁反
    面），顯與其警詢所供之情全然不符，則其警詢所供，乃為
    證明犯罪事實存否所必要，且與告訴人所述之情相符，具可
    信之特別情況，依前開規定乃具證據能力。
三、至被告戊○○於本院審理中，質疑告訴人丁○○遭搶後，何
    以選在二天後，始前往萬華分局報案，而非至案發地桃園縣
    龜山鄉派出所報案及萬華分局為何越區受理乙節，已據告訴
    人丁○○到院證稱：事情發生當時，伊就有馬上到當地的龜
    山分局報案，但龜山分局員警簡單訊問後，說如果有受傷的
    話，要去驗傷，他們才要受理，因龜山分局警員沒有開立三
    聯單，就是吃案，（事後）伊跟朋友聊天聊到這件事，朋友
    要伊趕快去萬華分局報案，因伊住在萬華那邊，所以才去萬
    華分局的漢中街派出所報案等語明確（見本院卷第68頁），
    證人即萬華分局分局警員乙○○亦到庭證述：當時本案有跟
    刑事警察局的偵三隊報備過，可以越區受理，且被害人丁○○也住在萬華區等語在卷（見本院卷第67頁），抑且，案件
    究竟由何地警局受理偵辦，顯與被告有無公訴意旨所指犯行
    之認定無關，自難據為被告有利之證據，亦併此敘明。
貳、實體部分：
一、上訴人即被告之供述與辯解：
    訊據上訴人即被告戊○○，固不否認上開夥同庚○○及二名
    友人對告訴人傷害、剝奪行動自由、二名友人並強取告訴人
    財物，及知悉強得鑰匙中有甲○○住處鑰匙後，強制告訴人
    帶渠等前往甲○○住處尋找丙○○，庚○○及二名友人入屋
    察看竟竊取甲○○財物之事實，惟矢口否認有何強盜犯行，
    辯稱：伊並未強盜任何人財物，且事後亦有要庚○○等人向
    告訴人道歉，並歸還告訴人財物云云。
二、認定犯罪事實所憑之證據及理由：
  (一)有關共同傷害及剝奪告訴人行動自由、使告訴人行無義務之
    事等犯行部分之事證：
    此部份犯罪事實，業據告訴人丁○○迭於警詢、偵查、原審
    及本院審理時指證歷歷（詳參偵字759號卷第13至21、87至
    88、110至111頁、原審95年1月17日、6月20日審判筆錄、本
    院卷第68至69頁）；而被告戊○○於偵查中亦坦承：我即拿
    出一支打火機手槍並用拳頭打丁○○，之後我們一起搭乘丁○○的車，叫丁○○帶我們到甲○○家，要找一個綽號『洪
    仔』之人等情（見偵字4518號卷第126頁）；復於原審供稱
    ：「當天凌晨我要去找庚○○，在巷口碰到我認識的那二名
    男子，他們就跟我一起去庚○○的家，在庚○○家，庚○○
    提起丙○○罵了他女朋友的事，我跟庚○○就說，那就把丙○○找出來修理他，另外那二名男子就在旁邊聽，他們聽了
    也覺得不滿丙○○，才決定要跟我們一起把丙○○叫出來修
    理，我們本來討論是約丙○○出來，當場把他打一打就算了
    ；（所以那天買毒品是假，要叫他〈丙○○〉出來教訓他才
    是真的？）是的，所以我看到庚○○他們把甲○○家中的東
    西拿出來，我就很生氣；（由庚○○跟丙○○約在麥當勞見
    面，後來出現丁○○時，你們後來決定如何做？）我看到丁○○就很生氣罵他『你是垃圾』，為何要跟丙○○在一起，
    我就拿了一支鐵製的手槍型打火機，約20公分長，就是用來
    點瓦斯爐的那種長型打火機……；我承認有打丁○○，就是
    在我坐上丁○○開來的車內時，我有打他的臉，這部分我認
    罪，但我沒有去搶丁○○、甲○○的東西，我只有看到庚○○及另外二人從甲○○家中搬一些東西出來，我當場有罵他
    們，叫他們把全部的東西還給丁○○、甲○○」（見原審卷
    2 第83、82、11頁）等語在卷；同案被告庚○○於警詢時亦
    供稱：戊○○有持物品（伊不清楚是否為槍枝）抵住丁○○
    腰部，伊並看見戊○○等人用手銬腳鐐銬住丁○○，並持手
    上之器具毆打丁○○等語（見偵字759 號卷第10頁反面至11
    頁），均核與告訴人所述情節大致相符，自堪信實。
  (二)有關所持器具之認定：
    雖告訴人丁○○於原審曾指稱：因其之前犯過槍砲案件，所
    以知道被告及同行男子所持之物為手槍，至少是改造槍枝云
    云。惟被告戊○○始終否認當日所持器具為槍枝，供稱係「
    鐵製手槍型打火機」，長約20公分，就是用來點瓦斯爐的那
    種長型打火機，同案被告庚○○警詢亦稱：不清楚被告戊○○所持之物品是否為槍枝等語，且上開被告與同行男子所持
    ，用以壓制告訴人行動自由及敲擊其頭部之『外觀疑似槍枝
    物品』並未扣案，亦無其他積極證據，可資證明確係槍砲彈
    藥刀械管制條例所列管之槍枝，自難僅憑告訴人前開個人臆
    測推斷之詞，即認定該不明器具為槍枝，況告訴人嗣於本院
    審理時亦坦承：「假槍、真槍我也沒辦法分辨，當時天色很
    暗」（見本院卷第130 頁），公訴意旨認被告戊○○係持槍
    枝抵住丁○○腰際云云，尚嫌武斷。
  (三)有關共犯人數之認定：
    告訴人丁○○於警詢時乃明確指稱有五名歹徒，嗣於檢察官
    偵訊時復稱：「（當天那五個人看得出誰是主使者？）可能
    有一位一直在車上沒下來，後來我聽洪（丙○○）講好像是
    姓鍾，跟他有恩怨」等語（見偵字759 號卷第17至18頁、第
    88頁），迨本院審理時仍證稱：我一個人開車去的，被告戊○○進我駕駛座右邊，庚○○坐後座，另外三個人開一部車
    ；我認識被告戊○○十多年了，至於另外三人我都不認識，
    那三個人都是成年人，一個約20幾歲，一個約30幾歲，在車
    上的那個人，我就不知道歲數、體型了，另外二個人，一個
    比較胖，一個比較瘦等語（見本院卷第127頁反面、129頁反
    面），而被告庚○○亦於本院審理中證實：「我們坐同一部
    車來的，總共有五個人去，我跟被告戊○○，一人開車，另
    外還有二個人」（見本院卷第131頁），則當日被告等共五
    人前往乙情，應堪認定。惟參諸被告戊○○自警詢迄本院審
    理時一再供稱，當日僅伊、庚○○及二名友人共四人參與本
    案，且為迴護該兩名友人，始終不肯吐露其等真實年籍姓名
    資料，於本院訊問時仍編稱二人綽號叫「管理」及「阿在」
    云云（見本院卷第69頁反面）以此觀之，被告似無刻意在共
    犯人數上（二人或三人）為虛偽陳述之必要，再者，據前揭
    被告戊○○所述本案之起因及四人如何計謀議欲誘出丙○○
    加以修理之情，暨告訴人丁○○證述：開車男子一直在車上
    沒有下來，指訴中亦未提及該男子有何指示被告等或積極參
    與之行為，則該名姓名年籍不詳之成年男子，事前既未參與
    謀議，當日雖開車搭載被告戊○○等四人到場，然到場後始
    終留在車上，是否係不知情而單純擔任駕駛，不無疑義，在
    無積極證據證明其與被告戊○○等四人之犯行，相互間有犯
    意聯絡之情形下，尚難遽認定為共犯，從而，本案共犯人數
    應認定為四人。
  (四)綜上所述，被告剝奪告訴人行動自由、使告訴人行無義務之
    事等犯行，堪可認定，自應依法論科。
三、論罪：
  (一)按被告犯罪行為後，刑法業於94年1月7日修正公布，並於95
    年7月1日起施行，而：(1)刑法第302條第1項之剝奪行動自由
    罪，法定刑為5年以下有期徒刑、拘役或3百元以下罰金，其
    中罰金部分，依95年6月14日修正公布，95年7月1日施行之
    刑法施行法第1條之1規定：「中華民國94年1月7日刑法修正
    後，刑法分則編所定罰金之貨幣單位為新臺幣。94年1月7日
    刑法修正時，刑法分則編未修正之條文定有罰金刑者，自94
    年1月7日刑法修正施行後，就其所定數額提高為30倍。但72
    年6月26日至94年1月7日新增或修正之條文，就其所定數額
    提高為3倍」，此項修正因屬科刑規範事項之變更，自屬「
    法律變更」，經比較修正前後刑法第302條第1項規定，修正
    後之規定並無利於被告，依修正後刑法第2條第1項規定，自
    應適用被告行為時即修正前刑法第302條第1項之規定。(2)修
    正後刑法第28條關於共同正犯之規定用語固已修正，惟適用
    結果，對被告而言並無有利或不利之情形，自應適用行為時
    即修正前刑法第28條之規定。(3)修正後刑法第47條關於累犯
    之規定，新法已限縮為「受徒刑之執行完畢後，五年以內故
    意再犯有期徒刑以上之罪者，為累犯」，本件被告戊○○不
    論依修正前之刑法第47條，或修正後之刑法第47條第1項之
    規定，均構成累犯（詳如後述），對被告戊○○而言並無有
    利或不利之情形，本不生新舊法比較之問題，應逕依行為時
    即修正前刑法第47條規定，論以累犯。
  (二)次按刑法第302條之妨害自由罪，係妨害他人自由之概括的
    規定，故行為人具有一定目的，以非法方法剝奪人之行動自
    由者，除法律別有處罰較重之規定（例如略誘及擄人勒贖等
    罪），應適用各該規定處斷外，如以使人行無義務之事，或
    妨害人行使權利為目的，而其強暴脅迫復已達於剝奪人行動
    自由之程度，即祇成立本罪，不應再依同法第304條論處。
    誠以此項使人行無義務之事，或妨害人行使權利之低度行為
    ，應為非法剝奪人之行動自由之高度行為所吸收，不能以其
    目的係在使人行無義務之事，或妨害人行使權利，認為係觸
    犯刑法第302條第1項及第304條第1項之二罪名，而依同法第
    55條從一重處斷，又刑法第305條之恐嚇罪，係指單純以將
    來加害生命、身體、自由、名譽、財產之事，恐嚇他人致生
    危害於安全者而言。如對於他人之生命、身體等，以現實之
    強暴脅迫手段加以危害要挾，使人行無義務之事或妨害人行
    使權利，應構成刑法第304條之強制罪，而非同法第305條之
    恐嚇危害安全罪，最高法院著有93年台上字第3309號判決足
    資參照。再按刑法第302條第1項剝奪行動自由罪，所稱之非
    法方法已包括強暴、脅迫或恐嚇等一切不法手段在內，其因
    而致普通傷害，乃強暴之當然結果，除另有傷害之故意外，
    仍祗成立該妨害自由罪，尚無同法第277條第1項之適用。查
    本件被告等人原計謀誘騙丙○○外出，雖見赴約者係丁○○
    ，仍強要丁○○帶渠等去找丙○○，並共同以不明兇器嚇令
    丁○○並施以傷害及恐嚇等不法手段剝奪被害人之行動自由
    ，復於剝奪丁○○行動自由行為繼續中，迫使丁○○依渠等
    指示將車開往龜山鄉某山區，再對其施以雙手反銬手銬、上
    腳繚、將雙眼貼上膠帶，並加以傷害後，強使丁○○帶渠等
    至甲○○住處找尋丙○○，而行無義務之事，已詳述如前，
    揆諸前揭最高法院判決意旨，被告等此部分所為，應僅論以
    刑法第302條第1項論處，無另成立同法第277條第1項傷害罪
    、第305條恐嚇危害安全罪或第304條強制罪之餘地。
  (三)核被告戊○○所為，係犯修正前刑法第302條第1項之剝奪行
    動自由罪。被告戊○○與庚○○及前述二名姓名年籍不詳之
    成年男子，於前揭時、地，持疑似手槍之不明兇器抵住丁○○腰際、敲擊被害人丁○○頭部、上手銬並出言恐嚇之強暴
    、脅迫方式，剝奪丁○○之行動自由，嗣並強押至龜山鄉某
    山區，矇住丁○○雙眼及上手銬、腳繚後，再共同強押丁○○至甲○○上開住處，為接續行為，論以一罪。被告戊○○
    與庚○○及前述二名姓名年籍不詳之成年男子間互有犯意聯
    絡及行為分擔，皆為共同正犯。又被告戊○○有如事實欄一
    所載之犯罪科刑紀錄及執行情形，亦有本院被告前案紀錄表
    在卷可按，其受有期徒刑之執行完畢後，五年以內再犯有期
    徒刑以上之罪，為累犯，應依修正前刑法第47條之規定加重
    其刑。
四、撤銷改判及科刑之理由：
    原審據以論罪科刑，固非無據，惟(一)本件僅被告戊○○、同
    案被告庚○○及二名不詳姓名之男子，四人所共同參與犯案
    ，已詳如前述，另名男子雖開車搭載被告等人前往，然並無
    積極證據證明其知情，並具共同犯意聯絡，原審遽認定本件
    共犯為五人，尚有未洽。(二)又強盜告訴人身上及車內財物部
    分，既不在被告及其他等四人事先謀議之共同犯意內，被告
    戊○○當場亦未指示同行之二名男子為之，告訴人復證稱：
    被告『沒有看見』伊被人家拿走東西，足見被告戊○○並無
    強盜之共同犯意聯絡，再觀諸被告事後復要求庚○○及該二
    名男子將強取暨進入甲○○屋內所搬取之財物歸還告訴人，
    並向告人道歉等情，足見被告並無「為自己不法所有之意圖
    」，原審不察，誤認被告與庚○○及同行二名男子結夥共同
    強盜告訴人財物，所認事實亦屬有誤。(三)另原判決事實欄既
    認定，被告等係『佯稱購買毒品』，實欲誘騙出丙○○加以
    教訓，因丙○○不想理會，丁○○遂掛斷電話，庚○○轉而
    改稱要還丙○○錢，丙○○始應允，並要丁○○代其前往，
    因而引發本案。詎原判決理由欄於論述被告等強盜犯行時，
    竟又採擷同案被告庚○○警詢時，推諉其同在現場及共同前
    往甲○○住處，係為向『紅（洪）仔』男子拿取毒品辯解之
    供述：「因拿不到毒品因而怪罪丁○○，而對丁○○做出右
    述行為（指強押丁○○前往甲○○住所等行為）」，認定被
    告等人無論係事前謀議或事中犯意聯絡，均有押人劫財之意
    圖，縱強押之客體錯誤，仍無礙被告強押強盜丁○○之事實
    云云，事實記載與理由說明，顯相矛盾。被告戊○○上訴意
    旨否認強盜犯行，為有理由，原判決既有上開可議之處，自
    應由本院將原判決關於被告戊○○部分予以撤銷改判。爰審
    酌被告戊○○有如事實欄一所述之前科素行，其於執行完畢
    後，仍不知自我檢束，糾眾欲毆打丙○○，於發現赴約者係
    丁○○時，為找出丙○○，竟以強暴之方式剝奪被害人丁○○行動自由約達二小時，犯罪之手段、目的、所生之危害、
    與被害人之關係及犯後態度等一切情狀，量處如主文所示之
    刑。至未扣案之疑似手槍不明器具、手銬、腳鐐、膠帶，雖
    係供被告等犯罪所用之物，惟該不明器具並無證據證明係真
    正槍枝或其他違禁物，另手銬、腳繚、膠帶均未扣案，且事
    發至今已近二年，並無證據證明尚仍存在，為避免執行困難
    ，爰均不併為沒收之諭知，另未扣案之被告庚○○前述用以
    撥打予丙○○所使用之門號0000000000號行動電話，並非直
    接供被告等所犯前開強盜等罪所用之物，亦不為沒收之諭知
    亦併此敘明。
五、不另為無罪之諭知部分：
  (一)公訴意旨以被告戊○○與庚○○及其他三名姓名年籍不詳之
    成年男子基於共同犯意聯絡，由庚○○在桃園縣龜山鄉○○○路與萬壽路二段路口，撥打甲○○手機，欲向甲○○之男
    友丙○○購買第一級毒品海洛因，然當兩人均不在，丁○○
    見來電顯示庚○○之號碼，因其與庚○○亦認識，遂代為接
    聽並前往上揭地點，俟丁○○到場後，戊○○便持槍抵住丁○○腰際並以毆打其頭部，再由其中一名男子以手銬將丁○○右手銬在排擋桿上、腳鐐銬住其雙腳後，強令丁○○駕車
    搭載戊○○、庚○○前往丙○○及甲○○位於桃園縣龜山鄉
    ○○○路287巷46號住處，途中戊○○及庚○○復強取丁○○之現金9300元、行動電話1支、支票10餘張、本票數張等
    財物，殆至丙○○與甲○○前開住處，由其中一名男子搶取
    丁○○身上之該處鑰匙開門，戊○○負責看守丁○○，其他
    四人進入該處強盜甲○○所有之現金3萬元、金戒子1只、手
    鍊1條等財物，因認被告戊○○涉犯刑法第330條第1項之攜
    帶兇器、結夥三人以上之連續加重強盜罪等嫌云云。
  (二)公訴人以被告戊○○涉犯上開罪嫌，無非以同案被告庚○○
    於警詢及偵訊時之供述、證人丁○○、甲○○於警詢及偵訊
    時之證述為其論據。訊據被告戊○○則堅詞否認有何強盜犯
    行：辯稱：伊沒有強盜任何人財物，且事後亦有要庚○○等
    人向告訴人道歉，並歸還告訴人財物云云。
  (三)經查：
    1.被告是否共同強盜丁○○財物部分：
      (1)按強盜罪依刑法第328條第1項之規定，係指意圖為自己
        或第三人不法之所有，以強暴、脅迫、藥劑、催眠術或
        他法至使不能抗拒，而取他人之物或使其交付者而言。
        是該罪以行為人有為自己或第三人不法之所有之意圖為
        成立要件之一（94年台上字第4895號判決參照）。
      (2)經查：被告戊○○與告訴人已相識10多年，於本案發
        生前並無仇恨，且當時係與被告同行之二名男子逕自搜
        取告訴人身上財物，被告並未指使渠等這樣做，乃據告
        訴人丁○○於證述在卷（見原審卷2第60至61頁）。
        次衡以本件被告等四人原係共謀約出吳明進予以毆打教
        訓，此除據被告供明如前外，復有告訴人證述：「庚○○是要打給丙○○，丙○○在房間裡面，叫我幫他接，
        阿勇說要找丙○○買毒品，丙○○叫我不要理他，隔半
        個小時後阿勇又打電話進來，丙○○還是叫我幫他接電
        話，我接起來之後，阿勇說他還是要找丙○○還錢，丙○○說好，並且叫我去自強南路、萬壽路口的麥當勞附
        近帶人；我開丙○○的車過去，庚○○以為我就是丙○○，結果他過來一看，看到是我就嚇一跳，並說怎麼是
        你，然後庚○○和戊○○就馬上上我的車……」等語可
        參（見原審卷1第71頁），足見強盜告訴人丁○○身上
        財物，並非在被告等事先謀議之共同犯意內，甚至於到
        達現場前，被告等四人根本『未預見』告訴人會出現。
        又據告訴人於原審所證述：後來戊○○叫小弟把東西
        還給我，小弟就只有還我一支手機，當時因為我很緊張
        ，我看小弟只還我一支手機，我也沒有再跟他要其他的
        東西（見原審卷1第75頁），暨於本院審理中證實：在
        其獲釋放前，被告戊○○曾要他們（指庚○○及另二名
        男子）跟伊道歉，要他們把東西還給伊等語（見本院卷
        第68頁反面），足徵被告並無不法所有之意圖，否則豈
        有於強盜財物得手後，於被害人離去前，又主動要同夥
        將財物歸還給被害人之理？再勾稽據告訴人所證述當
        時遭強盜財物之情節：「戊○○的一個朋友先用手銬銬
        住我的右手，將手銬另外一端銬在排擋鎖那邊，要我開
        車去找丙○○，我跟戊○○說丙○○不在，庚○○就說
        我騙他，他剛才在電話中有聽到丙○○的聲音，他們一
        個朋友又持槍敲我的頭說我不老實說，就要把我殺掉，
        持槍的那個朋友就馬上搜我的身體，在我上衣口袋有拿
        走二支手機及一把鑰匙、現金9300元，他們問我這是何
        人的鑰匙，我就說這是甲○○家中的……之後就開車去
        甲○○的住處」（見原審卷1第72頁），於本院審理時
        更證稱：被告戊○○『沒有看到』我被人家拿走東西，
        當時戊○○只是要找丙○○算帳，也說『人在的話，把
        人找出來』等語（見本院卷第129頁反面），則搜索並
        強取告訴人身上與車內財物，顯係同行男子另行起意所
        為，被告與之並無犯意聯絡，且觀諸事後被告乃要庚○○及同行二名男子向告訴人道歉，並將財物歸還告訴人
        等情，益見被告並無強盜「不法所有」之意圖。至庚○○與同行二名男子當場雖依言歸還大部分財物予告訴人
        ，私下卻意圖為自己之不法所有，而隱匿手機1支、現
        金9300元、皮包（內有委託書7份、支票10餘張、本票7
        張等物）、現金3萬元及些許金飾，告訴人因尚未獲釋
        而不敢當場索討，尚難憑此即謂被告亦有共同強盜之犯
        行。
    2.被告是否共同強盜或竊取甲○○財物部分：
      公訴人復認被告與庚○○、同行二名男子間亦犯有共同強
      盜甲○○住處財物云云。然查：(1)強盜罪係指意圖為自己
      或第三人不法之所有，以強暴、脅迫、藥劑、催眠術或他
      法至使不能抗拒，而取他人之物或使其交付者而言，而案
      發當時甲○○屋內並無人乙節，乃據被告與庚○○、告訴
      人三人所供述一致，而告訴人丁○○對於被害人甲○○上
      開住處之財物並無實力管領支配權，其持有甲○○住處鑰
      匙，僅係因與其駕駛丙○○前開自小客車使用之車鑰匙串
      連在一起而遭被告等人併同強取之，此亦據其證述明確，
      則公訴意旨認被告等亦有『強盜』甲○○住處財物云云，
      所持法律見解即非可採。(2)另抵達甲○○住處後，由被告
      在車內監控丁○○，庚○○與同行二名男子則持自丁○○
      身上所搜獲之鑰匙進入甲○○住處，目的乃在找尋丙○○
      ，此節除據被告供明外，告訴人丁○○亦證稱：「到現場
      之後，我聽到戊○○指示庚○○他們先上樓去觀察一下，
      看他們在不在……」、「他當時是要找丙○○，但是找不
      到，那二名年輕人拿東西出來時，戊○○就主動說，為何
      要拿別人的東西，就叫那二名小弟把東西還給人家，戊○○也不曉得那二名小弟及庚○○上去，是要拿人家財物」
      等語（見原審1第72頁、卷2第63頁卷），此外復查無其他
      證據足認被告戊○○與庚○○及同行二名男子就上開入屋
      竊盜犯行有何犯意聯絡，自應認係庚○○及同行二名男子
      因見甲○○屋內無人，有機可乘，而另行起意竊取甲○○
      屋內財物。
  (四)綜上所述，公訴意旨指稱被告戊○○與同案被告庚○○、同
    行二名男子等攜帶凶器共同結夥，連續強盜丁○○、甲○○
    財物部分，經本院審理結果，尚無積極證據證明被告戊○○
    確有此部份犯行存在，惟起訴書所載被告此部份犯行與其妨
    害自由犯行部分具有裁判上一罪之牽連關係，爰不另為無罪
    之諭知。
、適用法律：
據上論斷，應依刑事訴訟法第369條第1項前段、第364條、第299
條第1項前段，刑法第2條第1項、行為時刑法第302條第1項、第
28條、第47條，修正前罰金罰鍰提高標準條例第1條前段，判決
如主文。
本案經檢察官呂丁旺到庭執行職務。
中    華    民    國    95    年    12    月    29    日
                  刑事第十八庭審判長法  官  溫耀源
                                    法  官  陳健順
                                    法  官  邱同印
以上正本證明與原本無異。
如不服本判決，應於收受送達後十日內向本院提出上訴書狀，其
未敘述上訴之理由者並得於提起上訴後十日內向本院補提理由書
（均須按他造當事人之人數附繕本）。
                                    書記官  莊昭樹
中    華    民    國    95    年    12    月    29    日
附錄：本案論罪科刑法條全文
中華民國刑法第302條（剝奪他人行動自由罪）
私行拘禁或以其他非法方法，剝奪人之行動自由者，處五年以下
有期徒刑、拘役或三百元以下罰金。
因而致人於死者，處無期徒刑或七年以上有期徒刑，致重傷者，
處三年以上十年以下有期徒刑。
第一項之未遂犯罰之。


司法院資訊處製作；財團法人民間司法改革基金會備份。
